最　高　行　政　法　院　判　決　　　　　　　　　　九十一年度判字第五○三號
　　原　　　告　甲○○
　　被　　　告　財政部臺灣省中區國稅局
　　代　表　人　楊重華
右當事人間因遺產稅事件，原告不服行政院中華民國八十九年三月二十七日台八十九
訴字第○八六二六號再訴願決定，提起行政訴訟。本院判決如左：
　　主  文
原告之訴駁回。
訴訟費用由原告負擔。
　　事  實
緣本件被繼承人吳慶芸於民國八十四年三月二十六日死亡，由吳汝能、吳汝祐及原告
共同繼承，並申准延期於八十四年十二月二十六日辦理遺產稅申報，經被告核定遺產
總額新臺幣（以下同）一五○、三○八、七九三元，遺產淨額一四○、六○八、八九
九元，旋更正核定遺產總額一四九、二二五、四○二元，遺產淨額一三九、五二五、
五○八元，應納稅額五五、二五五、七五四元。原告不服，就被繼承人死亡前未償債
務部分，申請復查。其間，被告依審計部抽核結果，重新核定遺產總額一四九、四一
四、五二五元，遺產淨額一三九、七一四、六三一元，發單補徵遺產稅。原告復就山
二通商股份有限公司（以下簡稱山二通商公司）股份計入遺產總額部分，申請復查結
果，未准變更，訴經再訴願決定將原處分關於山二通商公司股份價值部分均撤銷，由
被告另為適法處分外，其餘部分駁回。原告猶未甘服，遂就其餘部分，提起行政訴訟
。茲摘兩造訴辯意旨於次：
原告起訴意旨略謂：一、按被告否准認列該筆未償債務，係以被繼承人吳慶芸生前與
桂田皮件廠股份有限公司（以下簡稱桂田公司）間之資金往來情形，為被繼承人於八
十二年十二月三十日提領現金三、四○○萬元存入桂田公司帳戶，而桂田公司於八十
三年一月五日匯款三、四一七萬元予被繼承人帳戶。嗣於八十三年十二月二十八日及
二十九日被繼承人再匯款三、二九七萬元予桂田公司，而桂田公司又於八十四年一月
五日將三、二九七萬元匯予被繼承人之帳戶，如此一來一往相互間已無償權債務關係
存在。二、查被繼承人吳慶芸與桂田公司間資金往來情形為：1.桂田公司於八十一年
七月二日至同年八月十三日止共計轉存三千四百十七萬零四百四十元予被繼承人吳慶
芸，其明細為：(1)八十一年七月二日自桂田公司活期存款帳戶轉帳六十萬零二百二十
元。(2)八十一年七月二十九日提領五百萬元轉帳一千萬元。(3)八十一年八月七日轉帳
提領五百萬元。(4)八十一年八月十一日轉帳提領五十六萬二千六百四十五元及五百萬
元。(5)八十一年八月十二日轉帳提領五百萬元。(6)八十一年八月十三日轉帳提領二百
萬元及一百萬零七千五百七十五元。以上合計三千四百十七萬零四百四十元，有桂田
公司活期存款帳戶存摺可憑。另亦可調閱桂田公司在第一商業銀行彰化分行活期存款
第○○三一一八號帳戶之相關資料可據。2.八十二年十二月三十日被繼承人匯款三千
四百十七萬元予桂田公司。3.八十三年一月五日桂田公司匯款三千四百十七萬元予被
繼承人。4.八十三年十二月二十八日、二十九日被繼承人匯款三千二百九十七萬元予
桂田公司。5.八十四年一月五日桂田公司匯款三千二百九十七萬元予被繼承人。是至
被繼承人吳慶芸於八十四年三月二十六日死亡止，尚積欠桂田公司三千四百十七萬元
乃為事實，被告率予割斷其間往來之情形而認其間無償權、債務關係自有不當。復查
時不斟酌原告確實已提出債務往來之證明文件，故意忽視證據之存在亦有不當，均應
撤銷。三、原處分以桂田公司八十二年度股東往來項下無記載有高達三千餘萬元之金
額率以駁回亦有違誤。按桂田公司將該資金往來情形係記載於暫付款項目中，此有桂
田公司八十一年至八十四年相關帳簿記載資料可供參酌，足證原告所述為真正。四、
桂田公司與被繼承人間有該三千四百十七萬元資金之往來，均緣自桂田公司於八十一
年間有出售不動產而取得價金，始有該筆資金之往來，而於核課遺產稅時，就桂田公
司資產淨值之核估亦將該筆金額併予計入核算，如此桂田公司之資產淨值始估計為如
此之高，此查被告就桂田公司資產淨值之估算資料可據。原告等於申報被繼承人遺產
稅時將該筆金額以現金方式申報，此被告亦核定在案，而估算桂田公司資產淨值時，
被告又將該筆金額併入核計，如此無異將同一筆金額重複核算課稅，又不准原告認列
有應將該筆金額予以償還於公司之債務，自屬重複課稅，其不當與違法實極顯然。五
、綜上所述，請將再訴願決定、訴願決定及原處分均撤銷等語。
被告答辯意旨略謂：一、本件原告原申報被繼承人死亡前未償債務為三四、一七○、
○○○元，惟經被告就被繼承人生前與原告所稱之債權人桂田皮件廠股份有限公司（
以下稱桂田皮件廠）之資金往來情形查核結果，以被繼承人於八十二年十二月三十日
將自華南商業銀行貸得之三、四○○萬元於當日以現金提領存入桂田皮件廠，而桂田
皮件廠旋於八十三年一月五日匯款三、四一七萬元至被繼承人帳戶用以清償華南銀行
之貸款。嗣於八十三年十二月二十八日及二十九日被繼承人再將其定期存款解約連同
原有存款計三、二九七萬元匯款予桂田皮件廠，而桂田皮件廠則於八十四年一月五日
將三、二九七萬元之款項匯至被繼承人之帳戶，是截至被繼承人死亡日止，被繼承人
與桂田皮件廠間已無任何未償債務，乃否准認列系爭未償債務。原告不服，申稱桂田
皮件廠確於八十一年間貸款與被繼承人，有第一商業銀行帳戶等資料可稽，爰主張被
繼承人確對桂田皮件廠有三仟肆佰萬元之未償債務，請准予扣除等情。按列報被繼承
人死亡前未償之債務扣除額應以具有確實證明者為限，本件原告於申報遺產稅時以桂
田皮件廠因購地而將土地款存入被繼承人之帳戶，而列報被繼承人死亡前未償債務扣
除額三四、一七○、○○○元，惟經被告就被繼承人與桂田皮件廠之資金往來情形查
核結果，已無未償之債務，此有卷附之銀行資料可稽，依行為時遺產及贈與稅法第十
七條第一項第九款規定，被告予以剔除並無不合。至復查時，原告雖提示桂田皮件廠
之第一商業銀行八十一年間款項轉帳支出之資料，主張該公司於八十一年間另有款項
貸與被繼承人乙節。查本案除原告未能提示前開款項轉存被繼承人帳戶之原因證明外
，另依桂田皮件廠之帳載情形，截至八十二年一月三十一日股東往來項目貸方餘額僅
為二三三、八六三元，自難認其主張被繼承人對桂田皮件廠負有三四、一七○、○○
○元之債務為真實，是復查結果仍予以維持。二、原告主張被繼承人對於桂田皮件廠
有三四、一七○、○○○元之債務，可自雙方之銀行往來資金之資料看出。被告以桂
田皮件廠於八十二年度之股東往來項下無該筆金額之記載即不予認列，顯有違誤。因
桂田皮件廠係將系爭資金情形記載於暫付款項目中，且系爭金額業已併入桂田皮件廠
之資產中，以憑計算被繼承人之遺產價值，倘不准予認列未償債務，顯有重覆核課之
嫌云云。經查被繼承人生前與桂田皮件廠間之金錢往來情形，經被告查核結果，截至
被繼承人死亡日止其與桂田皮件廠間已無任何未償債務，已論述如前。原告於訴訟時
仍執前詞主張，惟未能一併提供未償債務之具體證明文件供核，以實其說，是亦無重
覆核課之情事。原告所訴，不足採據，請駁回原告之訴等語。
　　理  由
按被繼承人死亡前，未償之債務，具有確實證明者，應自遺產總額中扣除，免徵遺產
稅，固為行為時遺產及贈與稅法第十七條第一項第九款所規定。但列報扣除之被繼承
人死亡前未償債務，如無確實之證明者，不應准予自遺產總額中扣除，乃法文規定之
當然解釋。本件被繼承人吳慶芸於八十四年三月二十六日死亡，由吳汝能、吳汝祐及
原告共同繼承，並申准延期於八十四年十二月二十六日辦理遺產稅申報，經被告核定
遺產總額新臺幣（以下同）一五○、三○八、七九三元，遺產淨額一四○、六○八、
八九九元，旋更正核定遺產總額一四九、二二五、四○二元，遺產淨額一三九、五二
五、五○八元，應納稅額五五、二五五、七五四元。原告不服所列報其被繼承人死亡
前未償債務三四、一七○、○○○元被剔除部分，申請復查（其間，被告依審計部抽
核結果，重新核定遺產總額一四九、四一四、五二五元，遺產淨額一三九、七一四、
六三一元，發單補徵遺產稅。原告復就山二通商股份有限公司股份計入遺產總額部分
不服，訴經再訴願決定撤銷此部分之訴願決定及原處分，非本案起訴之對象），主張
被告就被繼承人生前與桂田皮件廠股份有限公司（以下簡稱桂田公司）間之資金往來
情形查核結果，認定被繼承人於八十二年十二月三十日將自華南商業銀行貸得之三、
四○○萬元於當日以現金提領存入桂田公司，桂田公司旋於八十三年一月五日匯款三
、四一七萬元至被繼承人帳戶以為清償。嗣於八十三年十二月二十八日及二十九日被
繼承人再將其定期存款解約連同原有存款計三、二九七萬元匯款予桂田公司，桂田公
司則於八十四年一月五日將三、二九七萬元匯至被繼承人帳戶，截至被繼承人死亡日
八十四年三月二十六日止，被繼承人與桂田公司間已無任何未償債務發生。但自八十
一年七月二日至同年八月十三日止，桂田公司共計轉存三千四百十七萬零四百四十元
與被繼承人吳慶芸，是以其被繼承人與桂田公司之資金往來情形，自八十一年七月起
至八十四年三月二十六日止，被繼承人尚積欠桂田公司三四、一七○、○○○元，有
桂田公司存款帳戶資料可證等語。被告復查結果，以列報被繼承人死亡前未償債務之
扣除額以具有確實證明者為限，原告申報遺產稅時，以桂田公司因購地將土地款存入
被繼承人帳戶，列報被繼承人死亡前未償債務扣除額三四、一七○、○○○元，惟原
查就被繼承人與桂田公司之資金往來情形查核結果，已無未償債務，有銀行相關資料
可稽，原查予以剔除，並無不合。至原告提示桂田公司之第一商業銀行八十一年間款
項轉帳支出資料，主張桂田公司八十一年間另有款項貸與被繼承人一節，除原告未能
提示前開款項轉存被繼承人帳戶之原因證明外，又依桂田公司之帳載情形，該公司截
至八十二年一月三十一日股東往來項目貸方餘額僅為二三三、八六三元，自難認其主
張被繼承人就桂田公司負有三四、一七○、○○○元之債務為真實，乃未准變更。原
告以被繼承人與桂田公司之資金往來情形，自八十一年七月起至八十四年三月二十六
日止，被繼承人尚積欠桂田公司三四、一七○、○○○元，有桂田公司存款帳戶資料
可證，被告率予割斷其往來情形，認其間已無債務關係，實有不當，桂田公司將其與
被繼承人間資金往來情形記載於暫付款項目，被告以桂田公司股東往來項目之記載為
論駁依據，亦有違誤。系爭資金往來係源於桂田公司八十一年出售不動產所取得之價
金，該價金已列為桂田公司資產淨值計算之內，其申報遺產稅時，又將系爭金額列報
為現金，並經被告核定在案，茲被告否准認列系爭未償債務，自屬重複課稅云云。訴
經財政部訴願決定及行政院再訴願決定，另以原告主張未償債務扣除額之證據經被告
復查決定論明不足證明其主張為真實，訴願時仍未能提示具體事證供核，自難認其主
張為真實。至一再訴稱被繼承人與桂田公司之資金往來情形，自八十一年七月起至八
十四年三月二十六日止，被繼承人尚積欠桂田公司三四、一七○、○○○元，有桂田
公司存款帳戶資料可證，又桂田公司將與被繼承人資金往來情形記載於暫付款項目云
云，姑不論原告提示桂田公司存款帳戶之記載僅能說明被繼承人與該公司有資金往來
情形，而該款項或屬現金提領，難以查核勾稽，尚未能證明被繼承人對桂田公司有未
償之債務，且依原告訴願時提示桂田公司八十一年度暫付款帳載資料，僅記載暫付土
地款，且當（八十一）年度暫付款結轉下（八十二）年者僅四、三七九元，所訴核不
足採，因而駁回原告之訴願、再訴願。經核與前述規定無違。原告茲起訴主張如事實
欄起訴意旨所載，經查：(一)原告主張桂田公司於八十一年七月二日至同年八月十三日
止共計轉存入原告之被繼承人帳戶三千四百十七萬零四百四十元，雖於復查及訴願時
提出桂田公司活存帳戶存摺影本為證。但僅能證明桂田公司有領款事實，既無其被繼
承人受轉入之帳戶存摺足供勾稽，實難以桂田公司領款之事實，認確已存入原告之被
繼承人帳戶，而有授受之事實。(二)桂田公司之日記帳載明系爭金額之支出為暫付土地
款，並非記載股東往來或支付予股東，自難據以證明原告之被繼承人（桂田公司之股
東）已取得該款項。是原告主張上開款項未載明於桂田公司之股東往來項下，而載於
暫付款項目中，可證實原告之被繼承人已收取該款項，有積欠桂田公司之債務未償云
云，並不可採。(三)本案原告列報之被繼承人死亡前未償債務，既無確實證明，應予剔
除，不生重複課稅問題。依桂田公司帳證資料，難以認定該公司有對於原告被繼承人
之本件被剔除金額之債權，尚難認被告一方面認定債權，一方面剔除債務，有所矛盾
。從而被告復查決定維持初查核定剔除原告列報之被繼承人未償債務三四、一七○、
○○○元，按諸首揭規定，洵無違誤，訴願、再訴願決定遞予維持，均無不合。起訴
為無理由，應予駁回。
據上論結，本件原告之訴為無理由，爰依行政訴訟法施行法第二條、行政訴訟法第九
十八條第三項前段，判決如主文。
中　　華　　民　　國　　九十一　　　年　　　四　　　　月　　　四　　　　日
                    最 高 行 政 法 院  第 一 庭
                                審 判 長 法  官　　　黃　綠　星
                                         法  官      黃　合　文
                                         法  官　　　蔡　進　田
                                         法  官　　　黃　璽　君
                                         法  官　　　廖　宏　明
右  正  本  證  明  與  原  本  無  異
　　　　　　　　　　　　　　　　　　　　 法院書記官　邱　彰　德
中　　華　　民　　國　　九十一　　　年　　　四　　　　月　　　四　　　　日
